臺灣高等法院刑事判決　　　　　　　 100年度上易字第1233號
上　訴　人　臺灣板橋地方法院檢察署檢察官
被　　　告　陳美珠
上列上訴人因被告詐欺等案件，不服臺灣板橋地方法院100年度
易字第1100號，中華民國100年4月29日第一審判決（起訴案號：
臺灣板橋地方法院檢察署99年度偵緝字第3119號），提起上訴，
本院判決如下：
    主  文
原判決撤銷。
陳美珠犯詐欺取財罪，共捌罪，各處有期徒刑參月，如易科罰金
，均以新臺幣壹仟元折算壹日；又犯侵占罪，共貳罪，各處有期
徒刑肆月，如易科罰金，均以新臺幣壹仟元折算壹日。應執行有
期徒刑壹年陸月，如易科罰金，以新臺幣壹仟元折算壹日。
    事    實
一、陳美珠於民國95年1月5日起會自任會首，邀集陳映秀、陳美
    蓉、楊美華、陳良子、蔡玉女、李王碧玉等人組成共51會之
    民間互助會，該互助會每會新臺幣（下同）1萬元，採內標
    制，底標1,200元，會期自95年1月5日起至98年3月5日止，
    每月5日開標，95年6、9、12月之20日均加標1期，滿1年後
    ，於後續之每年3、6、9、12月之20日各加標1期。
（一）詎陳美珠分別基於意圖為自己不法所有之犯意，利用會員
      均未參與開標及彼此不熟識之機會，先後於97年5月至97
      年10月間之8次會期（起訴書誤載為10次會期，因97年11
      月5日、12月5日由蔡玉女、李王碧玉得標，則應從97年10
      月5日起往前推8會對其最有利）應開標時間，在不詳地點
      ，隱瞞未實際投標之訊息，各向當時仍為活會之會員佯稱
      其他會員業已1,300至1,600元間之標金得標為詐術，使活
      會會員均陷於錯誤，分別交付各期會款，陳美珠即以此方
      式共詐得945,000元。
（二）陳美珠復分別基於意圖為自己不法所有之犯意，趁蔡玉女
      、李王碧玉各於97年11月5日、同年12月5日標得第46、47
      期會款之機會，隨以會首身份，分別代蔡玉女、李王碧玉
      向其他互助會會員收取總計各482,500元、443,600元之會
      款後，即在不詳地點，將自己持有分屬蔡玉女、李王碧玉
      所有之前述會款，以易持有為所有之意，分別侵占入己。
（三）嗣陳美珠於97年12月5日開標後即止會，依當時應只剩下5
      會期，即97年12月20日之第48期、98年1月5日之第49期、
      98年2月5日之第50期、98年3月5日之第51期；惟仍有陳映
      秀、陳美蓉、楊美華、陳良子、顏金良、顏七、阿綢、阿
      姑、林清輝、林明珠、廖羿宣、廖貞源共12人為活會（應
      扣除蔡玉女、李陳碧玉二人，起訴書誤載為14人），且經
      蔡玉女、李王碧玉催告，陳美珠仍不交付第46、47期會款
      ，會員乃查知上情。
二、案經陳映秀、陳美蓉、蔡玉女、李王碧玉訴由臺灣板橋地方
    法院檢察署偵查起訴。
    理    由
一、證據能力部分：
（一）按被告以外之人於審判外之陳述，雖不符合刑事訴訟法第
      159條之1至第159條之4之規定，但經當事人於審判程序同
      意作為證據，法院審酌該言詞陳述或書面陳述作成時之情
      況，認為適當者，亦得為證據；當事人、代理人或辯護人
      於法院調查證據時，知有第159條第1項不得為證據之情形
      ，而未於言詞辯論終結前聲明異議者，視為有前項之同意
      ；刑事訴訟法第159條之5第1項、第2項分別定有明文。本
      判決下列所引用被告以外之人於審判外之陳述（包含書面
      陳述），被告及檢察官迄至言詞辯論終結前未聲明異議，
      審酌上開證據資料製作時之情況，尚無違法不當及證明力
      明顯過低之瑕疵之情形，依刑事訴訟法第159條之5第2項
      規定，認均具有證據能力。
（二）其次，本案認定事實所引用之文書證據，並無證據證明係
      公務員違背法定程式所取得，亦無刑事訴訟法第159條之4
      之顯有不可信之情況與不得作為證據之情形。本院斟酌本
      案卷內之證據並非非法取得，亦無證明力明顯過低之情形
      ，且經本院於審判期日依法進行證據之調查、辯論，被告
      於訴訟上之程式權即已受保障，故前揭各該證據，均得採
      為證據。
二、認定犯罪事實所憑之證據及理由：
（一）上揭犯罪事實，業據被告於原審及本院訊問時坦承不諱，
      並據證人即告訴人陳映秀、陳美蓉、楊美華、陳良子、林
      明珠、廖黃錦秀、李王碧玉、蔡玉女於偵查中證述在卷，
      並有經未取得會款會員簽名之95年1月5日互助會未標名單
      、本案互助會會單、彰化銀行思源分行存摺存款帳戶資料
      查詢明細表、存摺存款帳戶資料及交易明細查詢表各1份
      、存摺支領單、匯款申請書各2紙、匯款回條聯6紙在卷可
      稽（見99年度他字第3059號卷第5、7頁、99年度偵緝字第
      3119號卷第30至42頁），可見被告之自白係與事實相符，
      堪予採信。
（二）按民間互助會已標取會款者（即一般所稱之死會），於標
      取會款後不問何人得標，至完會止，本有向會首按時交付
      會款（含標息）之義務，會首冒標會款時，除對於活會會
      員有冒標施詐（即佯稱某某人得標），使活會會員陷於錯
      誤，誤認係被冒標之人得標而交付會款，成立詐欺取財罪
      外，對於已標取會款之會員，因按時繳付會款本為其標取
      會款後之義務，並無施詐或使其陷於錯誤可言，自無成立
      詐欺罪之餘地，是已標取會款之會員對於嗣後會首之冒標
      會款，不能認係詐欺之被害人（最高法院92年度台上字第
      1138號判決意旨參照）。故被告所詐取者，應僅限於活會
      會員繳納之會款，而不及於死會會員所繳納之會款。查被
      告係於97年間會期，謊稱有會員業以1,300至1,600元不等
      之標金得標而詐財，已經被告供述在卷（見原審卷第23頁
      、22頁反面、23頁）；又被告於97年12月5日開標後即止
      會，依當時應只剩下4會期，惟仍有12名活會（扣除蔡玉
      女、李王碧玉二人），足見被告本案詐欺數字為8會（12
      －4＝8）；另被告對於確實施詐之會期、標金均已不復記
      憶，是僅得採對被告最有利之方式認定本案詐欺金額，即
      認定係自97年10月5日起往前推8會之38至45會期詐欺（此
      時活會會員剩餘最少，含46、47期得標之蔡玉女、李王碧
      玉，被告冒標時，蔡玉女及李王碧玉尚為活會，故被告冒
      標時之活會共14人），標金為1,300元1次，該次詐欺金額
      為121,800元（8700×14×1＝121,800）；其餘標金均為
      1,600元（此時詐欺金額最少），每次詐欺金額為117,600
      元（8400×14×1＝117,600），總計詐得金額為945,000
      元【8700（標金）×14（活會數）×1（次數）＋8400（
      標金）×14（活會數）×7（次數）＝945000】。
（三）另按首期合會金不經投標，由會首取得，其餘各期由得標
      會員取得，民法第709條之5定有明文，被告將告訴人蔡玉
      女、李王碧玉之得標會款以易持有為所有之意，分別侵占
      入己，其犯行亦堪認定。另依告訴人李王碧玉指稱：伊97
      年12月5日標到，用1600元標，伊跟了6會，扣掉5會死會
      的錢，應該收到的會款為443,600元等語（見本院卷第51
      頁反面）；告訴人蔡玉女於本院指稱：伊標到11月5日的
      會期，標息是1,500元，活會剩下5會，扣除伊一個死會，
      應該要給伊會款是482,500元等語（見本院卷第51頁反面
      ），是起訴書就告訴人蔡玉女被侵占之金額記載為462,40
      0元，應予更正。
（四）從而，本案事證明確，被告犯行均堪認定，應依法論科。
三、核被告如事實一(一)之所為，分別係犯刑法第339條第1項之詐
    欺取財罪，如事實一(二)之所為，分別係犯同法第335條第1項
    之侵占罪。又被告隱瞞未實際開標，於每會期謊稱有會員得
    標而向多數活會會員詐取會款之所為，係以一行為同時侵害
    數人法益，各係一行為觸犯數罪名，為同種想像競合犯，均
    應依刑法第55條規定，各論以一詐欺取財罪。被告上開8次
    詐欺取財及2次侵占犯行間，犯意各別，行為互殊，應分論
    併罰。另被告係利用8次會期詐欺，及該互助會尚有12 名活
    會，已如前述；檢察官加計已得標僅未取得會款之蔡玉女、
    李王碧玉2人，認被告係詐得10會會款（其中2會應為侵占）
    ，係計算上錯誤，而有未符，併予敘明。
四、原審對被告論罪科刑，固非無見，惟查，（1）被告冒標期
    間係自97年5月至97年10月間之8次會期，原判決事實未予認
    定，尚欠周延。（2）被告每次詐欺之金額為117,600元、12
    1,800元，侵占之金額為482,500元、443,600元，且被告均
    未賠償告訴人損害，原審均量處有期徒刑2月，未審酌被害
    人所受損害之多寡，確屬過輕，公訴人循告訴人陳美容、蔡
    玉女、李王碧玉、陳映秀具狀聲請檢察官上訴，主張被告犯
    罪後對被害人之損害，既無任何道歉亦拒絕任何賠償，原審
    量刑過輕，為有理由，應予撤銷改判。爰審酌一般人參與民
    間互助會，多為儲蓄或於急需時得藉以籌措金錢，被告竟利
    用會首身份，圖一己私利，而以冒標方式詐取活會會員之會
    款，又侵占得標會員之會款，破壞會員之信賴及交易安全，
    侵害互助會會員權益；惟考量被告犯後終能坦承犯行，及因
    遭逢氣爆之重大意外導致經濟困窘，迄今未能與告訴人等達
    成和解，及被告之素行、犯罪動機、目的、手段、所得等一
    切情狀，分別量處如主文第二項所示之刑，及定其應執行之
    刑，併均諭知易科罰金之折算標準，以資懲儆。
五、據上論斷，應依刑事訴訟法369條第1項前段、第364條、第
    299 條第1項前段，刑法第335條第1項、第339條第1項、第
    55條、第41條第1項前段、第8項、第51條第5款，刑法施行
    法第1條之1，判決如主文。
本案經檢察官黃和村到庭執行職務。
中    華    民    國   100    年    8     月    31    日
                  刑事第六庭  審判長 法  官  邱同印
                                     法  官  何信慶
                                     法  官  吳淑惠
以上正本證明與原本無異。
不得上訴。
                                     書記官  陳雅加
中    華    民    國   100    年    9     月    6     日
附錄：本案論罪科刑法條全文
中華民國刑法第335條第1項
意圖為自己或第三人不法之所有，而侵占自己持有他人之物者，
處5年以下有期徒刑、拘役或科或併科1千元以下罰金。
中華民國刑法第339條第1項
意圖為自己或第三人不法之所有，以詐術使人將本人或第三人之
物交付者，處5年以下有期徒刑、拘役或科或併科1千元以下罰金
。